臺灣高等法院民事判決　　　　　　　　　 94年度勞上字第2號
上　訴　人　甲○○
訴訟代理人　廖修譽律師
被　上訴人　國防部軍備局中山科學研究院
法定代理人　龔家政　　　通信地址：同上
訴訟代理人　林宗竭律師
複　代理人　林仕訪律師
上列當事人間確認僱傭關係存在等事件，上訴人對於中華民國93
年11月9日臺灣桃園地方法院93年度勞訴字第19號第一審判決提
起上訴，本院於94年9月13日言詞辯論終結，判決如下：
    主  文
上訴駁回。
第二審訴訟費用由上訴人負擔。
    事實及理由
壹、程序方面：
一、上訴人於原審請求被上訴人應自民國（下同）93年3月16日
    起至上訴人復職之日止，按月於每月5日給付上訴人新臺幣
    （下同）104,000元，及自每月6日起至清償日止，按週年利
    率5%計算之利息。嗣提起上訴後，主張其薪資為每月111,50
    0元，故擴張其應受判決事項之聲明為：被上訴人應自93年3
    月16日起至上訴人復職之日止，按月於每月5日給付上訴人
    111,500元，及自每月6日起至清償日止，按週年利率5% 計
    算之利息，核屬民事訴訟法第446條第1項但書、第255條第1
    項第3款之情形，應予准許，合先敘明。
二、按當事人不得提出新攻擊或防禦方法，但如對於在第一審已
    提出之攻擊或防禦方法為補充，或如不許其提出顯失公平者
    ，不在此限，民事訴訟法第447條第1項第3、6款定有明文。
    查上訴人於原審已就其完成報告後，被上訴人是否給予其機
    會補強及其他工作機會（原審卷第56頁）有所主張，且上訴
    人之工作情形是否以資遣為唯一方法，攸關上訴人工作權益
    甚大，如不許其提出最後手段性原則之抗辯，容有顯失公平
    之情形，應認其於本院所提上開最後手段性原則之新攻擊防
    禦方法，於法尚有未合，應予准許，附此敘明。
貳、實體方面：
一、上訴人起訴主張：伊在被上訴人處任職32年之久，級職係聘
    用技正，任職期間並無過失受懲處情事，反因工作表現優異
    記功嘉獎無數，歷年考績多為甲等，於91年、92年間仍戮力
    工作，但年度考評竟由甲等變為丙等，伊不服被上訴人無理
    由及根據之處分，對不公之考績提起申訴之際，竟接獲被上
    訴人93年2月6日泰浩字第0930001348號院令，以伊經評定為
    已不能勝任工作為由，依勞動基準法（下稱勞基法）第11條
    第5款規定，終止兩造間之勞動契約。惟伊並無具體不能勝
    任工作之情事。被上訴人所為考績與工作績效評鑑係考評人
    員主觀之認定，並非根據事實評估，且勞基法及被上訴人之
    工作規則中，並無年度考績或工作績效為丙等時得予解僱之
    規定，被上訴人解僱伊，顯然不合法。縱認伊有上訴人指稱
    工作週報遲交，或所交代工作未能達成等情事，依被上訴人
    之工作規則第58條、第59條規定，亦僅為記申誡或記過之事
    由，且依被上訴人93年4月7日泰浩字第0930004242號院令所
    示，年度內未受處分者如提交不勝任工作人員，尚需退回檢
    討，被上訴人據此不為即終止兩造間之勞動契約，亦有違反
    解僱最後手段性原則而為不法。被上訴人終止兩造間之勞動
    契約，於法既有不合，兩造間之僱傭關係應仍存在，惟被上
    訴人否認，故兩造間僱傭關係之存否不明確，有以確認判決
    除去此不安狀態之必要，應有受確認判決之法律上利益等情
    ，爰依確認之法律關係及勞動契約，求為確認兩造間僱傭關
    係存在，及被上訴人應自93年3月16日起至伊復職之日止，
    按月於每月5日給付伊104,000元，及自每月6日起至清償日
    止，按週年利率5%計算之利息。原審為上訴人全部敗訴之判
    決，上訴人不服，提起上訴，並於本院擴張聲明請求為：(一)
    原判決廢棄。(二)確認兩造間僱傭關係存在。(三)被上訴人應給
    付自93年3月16日起至上訴人復職之日止，按月於每月5日給
    付上訴人111,500元，及自每月6日起至清償日止，按週年利
    率5%計算之利息。(四)願供擔保請准宣告假執行。
二、被上訴人則以：上訴人係因91年、92年度之工作表現欠佳，
    有不能勝任工作之事由，遭伊解僱。91年間上訴人經伊指派
    研究「NBR增韌酚醛樹脂研製」之實驗結果在應用上、學術
    上皆不具任何實質意義，未能完成伊所交付之任務，伊乃於
    92年6月間再指派上訴人研究「酚樹脂發展」之專題研究，
    並依工作內容蒐集相關資料，就酚醛樹脂之未來發展、走向
    及趨勢提出分析研究報告，然上訴人所提出之報告經多位專
    家評定為「對於報告內容尚無法得知任何有關之應用技術」
    、「收集資料太老舊、內容不完實、所提資料缺乏驗證數據
    」、「欠缺深度認識不足」、「無把握重點」，而無任何成
    果可言。又上訴人所寫工作週報表之內容粗糙簡略，語焉不
    詳，不知所云，且對其執行之工作交代不清，並對於主管之
    要求置之不理，甚而常遲交或缺交週報，有工作態度散漫、
    隨便及未遵守工作紀律之情事，依勞基法第11條第5款規定
    ，伊自得終止兩造間勞動契約。另上訴人於第二審訴訟程序
    中提出解僱最後手段原則之攻擊方法，因與民事訴訟法第44
    7條規定相違，不應准許。縱認上訴人得提出該攻擊方法，
    伊所訂工作規則有關懲處之規定，多屬違反工作紀律或刑事
    責任者，未見有對於聘僱人員不能勝任工作予以懲處之規定
    。本件上訴人遭解僱之事由，係有不能勝任工作之情事，此
    乃涉及上訴人於工作上究有無能力之問題，而非上訴人有無
    違反工作紀律或刑罰規定之工作規則規定懲處事由，自不得
    以上訴人形式上未受懲處，即認伊違反解僱最後手段原則。
    更何況，伊不僅一再口頭勸告，且屢次於週報表上要求上訴
    人改善，並調動上訴人工作地點、改變指派工作內容，種種
    與懲處無異之處分，上訴人之工作情形仍未見改善，伊始予
    以解僱，自無違反解僱最後手段原則。又伊早在93年2月6日
    以泰浩字第0930001348號院令解僱上訴人，而伊於93年4月7
    日所發之泰浩字第0930004242號院令並無溯及適用之規定，
    本件自無從適用。縱有適用之餘地，則依該函說明內容，可
    知考評核列丙等或年度內有受懲處者，仍可提交院人評會審
    議。本件上訴人92年度工作績效鑑定評鑑為丙等，依上開院
    令規定，仍符合提交院人評會審議之要件等語，資為抗辯，
    並於本院聲明：(一)上訴駁回。(二)如受不利判決，願供擔保請
    准宣告免為假執行。
三、查上訴人原受僱於被上訴人，任職32年之久，而自87年7月
    1日起，關於被上訴人就其聘僱人員應適用勞基法有關規定
    ，被上訴人於93年2月6日以泰浩字第0930001348號院令將上
    訴人資遣，並於93年3月15日生效，兩造就本件終止勞動契
    約所生之糾紛，業經調解程序不成立，有被上訴人院令、桃
    園縣勞資和諧促進會處理勞資爭議協調會會議紀錄附卷可稽
    （見原法院中壢簡易庭93年壢勞簡調字第5號卷第9、19、20
    頁），且為兩造所不爭執，自堪信為真實。
四、上訴人主張伊並無勞基法第11條第5款規定之解僱事由，被
    上訴人於93年2月6日所作上開資遣命令係據伊考績丙等，而
    非有具體事由，考績丙等並非勞基法第11條第5款之事由，
    被上訴人之人事管理規則已訂有處理程序，在未為其他較輕
    之處分前，被上訴人逕對伊為最嚴重之解僱處分，不符最後
    手段性原則，被上訴人93年4月7日泰浩字第0930004242號院
    令已明示對於不能勝任工作應從實從嚴認定，被上訴人所為
    對伊違法解僱已嚴重影響伊權利，伊自得請求確認兩造間僱
    傭關係存在，並請求按月給付工資及法定遲延利息等情；被
    上訴人則以前揭情詞置辯。經查：
  (一)按勞工對於所擔任之工作確不能勝任時，雇主得預告勞工終
    止勞動契約，勞基法第11條第5款定有明文。又勞基法第11
    條第5款所稱勞工對於所擔任之工作確不能勝任，包括客觀
    上不能勝任及主觀上不能勝任之情形。勞工因個人能力不足
    或體力不足，如專業能力不足，或年齡老邁，固屬此不能勝
    任工作之情形，即勞工雖具備能力，但工作態度消極、怠惰
    、敷衍以致客觀上呈現出無法完成其工作時自亦屬之（最高
    法院84年度台上字第673號、86年度台上字第82號著有判決
    要旨可參）。查上訴人原擔任被上訴人第五研究所複合材料
    組之聘用技正工程師，工作內容包括關於複合材料之相關研
    發工作，上訴人自應具有關於複合材料方面之研發等專業知
    識及製作報告書之專業能力，始能勝任工作。被上訴人指稱
    上訴人並未能完成「ＮＢＲ增韌酚醛樹脂」之研製，僅完成
    短樑及層間剪力強度，並未提供在何種條件及程序下完成之
    驗證資料，亦未作高溫性能測試，且「ＮＢＲ增韌酚醛樹脂
    」非僅有該兩項功能，其餘多項功能，上訴人並未研製等事
    實，有被上訴人第五研究所材料測試組組長童山博士及第四
    研究所技監夏宏中博士對上訴人所作「ＮＢＲ增韌酚醛樹脂
    」研究成果評審意見表（下稱研究成果評審意見表）在卷（
    原審卷第97頁、第98頁）可考，又證人即被上訴人第五研究
    所複合材料組組長葛光祥博士亦證稱：「原告（即上訴人）
    在離職前之工作內容原來是做酚醛樹脂增韌之研究，因為做
    的不好，後來改為酚醛樹脂應用發展。原告作酚醛樹脂增韌
    研究做了1年多後，經測試後認為沒有改善，祇有作到3項測
    試，其它至少5項沒有做到，之後應用發展部分就差更多了
    ，都沒有做。週報表內容太簡略，沒有反應其工作內容．．
    ．我是其初考官，給他考績是乙等，他是我們組裡面最差的
    1個。自90年10月就開始作這個工作至92年6月換工作，中間
    有給他補強作報告。之後改為給他做酚醛樹脂之應用發展之
    調查。這項工作只需要蒐集資料及分析就可以。不需要作研
    究。但他還是沒有作好，經過小組評估之後認為待加強及應
    用困難。」（原審卷第55頁、第56頁）．．．「原告是副研
    究員等級非常高，他是應該可以作為一個計畫之主持人。但
    是此份報告是從90年就開始做，做了2年才提出1份不完整之
    研究報告。所以顯然是不適任。我們不否認證人吳先生所說
    的，原告做此份報告之成果，但是交給原告之工作還有其他
    任務很多，原告所作此份報告只是交給他應該要做的十分之
    一而已，其他均未提出報告。原告為副研究員他的工作重點
    是在做研究計畫之規劃，但是原告沒有這個能力。2年時間
    原告只完成一小部分。以他2年所領的薪資，顯不相符。」
    （原審卷第170頁、第171頁）；另一證人即吳煥德博士證稱
    ：「我有跟他（指上訴人）講在寫作上文章的表達方式，但
    技術上沒有給他指導。他的研究報告結果上不很完全，他所
    作的數據在我的認知上顯現出可能有用，但也是不完全。將
    該份報告繼續研究發展是有可能，但是他的數據上不夠完全
    。我們作材料研究很少可以用時間上衡量，就此份報告整個
    過程要半年，依我們研究人員來講需要多少時間很難講。原
    告在做橡膠方面之研究是很有經驗，之前聽他說有失敗過，
    後來重做時他就很快找到問題之關鍵再做。」（原審卷第
    170頁、第171頁）．．．「上訴人在職時是與我在同一單位
    工作．．．工作計劃是上級單位交待下來，我沒參加ＮＢＲ
    樹脂研發的計劃，也沒有參加研究報告的審議，上訴人研發
    從90年開始至92年，之後上訴人就沒有再做這個研發案，我
    知道上訴人工作績效被評為丙等，因他是加強考核人員，所
    以有此工作評鑑，．．．我不清楚他工作狀況，是的，他的
    研究數據有可能，但不完全，因他的研究報告還沒走完全程
    ，繼續發展可能有用，研究數據已經不錯，但要有成果，如
    果單位配合，兩年內應可完成．．．我很清楚研究參數，中
    科院研發人員在研究中包括實驗的方法、結果都會留下紀錄
    ．．．」（本院卷第142頁、第143頁）；又證人卓錫樑復證
    以：「．．．我是上訴人的組長，會參與ＮＢＲ樹脂研究工
    作，上訴人進行ＮＢＲ工作自90年10月至92年10月，有看過
    報告內容，並依其研究報告開會做評定，依往例上訴人在開
    會評定前要拿給我看，但上訴人沒有拿給我看，評定成員中
    祇有一位不寫意見，其他都認為報告不完全及無參考價值，
    上訴人提出的報告，祇是我提供應進行步驟的5分之1，而且
    祇是基本最初的基料，還談不上應用，我們單位都是碩士以
    上，除非犯有重大過錯，才會有懲處，一般都是口頭告誡，
    因上訴人進度不符合要求，還增加別人的負擔，所以長官決
    定中斷上訴人的研究，我們是上、下班打卡，其他時間自由
    ，所以我們並未考核是否有正常上、下班，上訴人曾在實驗
    中發生火災，且在工作中有不配合的情形，但我們都無懲處
    ，而所謂重大過錯是指作姦犯科，90年至92年間上訴人都是
    獨來獨往，很少與同事有來往，上訴人因影響任務的工作、
    及使實驗室失火所以將他調職到其他工作地點，92年6月間
    另指派上訴人做樹脂發展研究報告，性質是做文件的蒐集，
    祇是研發工作的基礎．．．」（本院卷第145頁、第146頁）
    ，就上開證人證言參照以觀，被上訴人交付予上訴人之任務
    ，歷經2年均未有效完成，依計劃應進行尚有多項未進行，
    其所獲得之薪資，顯與其擔任之職位，並不相當，至證人吳
    煥德證稱上訴人所作上開研究可能有效云云，惟因沒有走完
    全程，還要研發單位配合，尚非確定可完成被上訴人所交付
    之任務，自不足為上訴人有利之論據，則上訴人有不能勝任
    工作之情事，至堪認定。
  (二)上訴人解聘之過程，係先經被上訴人第5研究所材測試組組
    長之初評，再有副所長之覆評，然後由所長提出人事評審會
    議，最後到院本部之人力資源處，由人力資源處提出中科院
    不勝任國防科技工作人員審議案，將議案交給院本部之人事
    評審委員會審議，經其審議結果，認上訴人為不勝任人員，
    故予解聘等情，有被上訴人提出之科技人員工作績效鑑定表
    、被上訴人第5研究所92年10月30日工作績效評鑑審議會議
    紀錄、被上訴人人力資源處審議案、被上訴人第373次人事
    評審委員會會議紀錄（原審卷第195頁至第201頁）在卷足憑
    ，上訴人對此並不爭執。則被上訴人解僱上訴人之過程，所
    召開程序與決議，均依法定程序為之，並無違背規定之處至
    明。而上訴人為被上訴人第5研究所複合材料組技正工程師
    ，為一專業人員，既未能完成工作及研究報告等不能勝任工
    作之情事，被上訴人依此對上訴人在91年、92年度任職期間
    所為表現，考評列為丙等，並依「國防部中山科學研究院不
    勝任國防科技工作人員審查要點」第五點之(一)「工作績效經
    認定顯著不彰且有具體事實或佐證資料足以證明者」及(三)「
    上年度工作績效鑑定為『加強考核人員』，且經二級單位以
    上人員加強考核仍績效不彰者」（原法院93年度壢勞簡調字
    第5號卷第59頁），而決議予以資遣，尚無不當。
  (三)證人即被上訴人人事單位承辦人彭寶蓮證稱：「我知道上訴
    人被資遣事，因命令是我發的，是依據人事評議委員會的審
    查來決定，而上訴人科技人員工作績效鑑定，是依研發成效
    被評等為丙等，被列入不適任之國防科技人員，我就是依據
    此會議紀錄來發資遣令，．．．上訴人是加強考核人員，而
    工作績效被評為丙等，所以被列為不適任人員，被上訴人92
    年科技人員工作績效鑑定『不勝任國防科技工作人員』名冊
    祇是會議時91、92年的參考資料，而不是被資遣的主要原因
    ，．．．上訴人是依據被上訴人工作規則第66條第4款資遣
    ，依據科技人員工作績效鑑定作業規定，被評為丙等就是不
    適任，是符合該66條第4款規定．．．」（本院卷第143、
    144頁），足見被上訴人解僱上訴人之原因，乃上訴人確有
    不能勝任工作之情事，已如上述，並非因上訴人之年度考績
    列為「丙等」所致，上訴人對此尚有誤認；而上訴人是否有
    不能勝任工作之情形，其判斷基準及過程，應以被上訴人所
    定之工作績效考評等工作規則為標準，對上訴人之工作表現
    做一客觀之判斷，此一判斷裁量權，因上訴人之工作內容涉
    及專業性，自應由被上訴人所設專業審查人員，依具體事證
    ，經法定程序評議後而為判斷，如審查人員所做之評議程序
    及討論後所做結論，並無明顯且重大之瑕疵存在時，受訴法
    院自應尊重並承認其專業判斷之效力。而本件上訴人並未具
    體指明被上訴人審查人員所為之評議及判斷有何明顯瑕疵及
    該瑕疵有何重大影嚮之情事存在，故上訴人空言主張被上訴
    人對其考評為主觀、不合法云云，顯非可採。
  (四)查受僱人對於工作之偶爾懈怠，固屬人之常情，在所難免，
    惟上訴人係擔任技正工程師，工作內容含有計畫管理、研究
    發展之能力，本身屬於需要積極主動工作，該項工作之有形
    工作成果，固然重要，但對於工作之認真、積極、主動、團
    隊精神等主觀之工作態度，亦同屬重要，證人葛光祥已詳述
    在卷。被上訴人稱上訴人所作「工作週報表」之內容粗糙簡
    略，語焉不詳、不知所云，常有遲交週報表或缺交等事實，
    有前開工作週表在卷（原審卷第99頁至第154頁）可參。因
    被上訴人要求受僱人員應製作工作週報表，係紀錄受僱人員
    每週工作之過程及成果，作為主管衡量員工工作執行力之主
    觀心態及客觀工作成果之基準，自屬上訴人依規定應具實認
    真填載之資料，再上訴人既擔任被上訴人技正工程師，依其
    學識、能力理當對工作週報表之撰寫及繳交，負有忠誠履行
    之給付義務，詎上訴人主觀上能為之事，因自己之事由未能
    完成，顯已違反勞工忠誠履行勞務給付義務，是被上訴人認
    上訴人有不能勝任工作之事由，應可採信。又上訴人所屬單
    位之主管人員曾多次口頭相勸，促其改善工作態度，惟上訴
    人均未見改進，被上訴人第5研究所副所長黃鼎貴於91年2月
    18日至同年月23日週報表上批示：「請貴官慎重考量工作型
    態是否可改變，為何別的工程人員不願與您共同執行工作，
    他們都有什麼毛病？貴官是否成為別人的負擔」（原審卷第
    102頁背面），於91年6月3日至同年月7日週報表上亦批示：
    「所列研究計劃應為貴組必須且可執行的，請勿提不實際計
    劃」（原審卷第112頁正面）；於同年10月17日至同年月11
    日復批示：「．．．貴官必須瞭解沒有人會故意找您麻煩，
    祇要真能做出對中科院有用之成果，不成為別人的負擔，對
    得起這份薪水，誰會天天替您傷腦筋，複材組有誰有義務替
    你找飯票」（原審卷第122頁正面），足見上訴人於91年、
    92年間雖未受懲處，惟其直屬主管已對其多次書面告誡，並
    要求改善，因始終不見上訴人改善，被上訴人始經由嚴謹之
    審議程序解僱上訴人，自與最後手段性原則不相違背。
  (五)被上訴人93年4月7日泰浩字第0930004242號院令（本院卷第
    182頁、第183頁）雖係指被上訴人所屬各單位所提送之不勝
    任人員其考成或績效未核列丙等，或年度內未受行政處分（
    含申誡1次以上者），先退回單位重新檢討等情，因上訴人
    係於93年2月6日遭資遣，而於同年3月15日生效，此有前揭
    資遣院令在卷可考，並為上訴人所不爭執，被上訴人上揭93
    年4月7日泰浩字第0930004242號院令自無從溯及適用於本件
    ，此亦經證人彭寶蓮證述（本院卷第144頁）無訛。況本件
    上訴人係被列為考績丙等，後考評為不勝任人員，依上揭院
    令，亦無退回單位重新檢討之必要。
五、綜上所述，上訴人既有不能勝任工作之情事，被上訴人依勞
    基法第11條第5款規定，終止兩造間勞動契約，於法即無不
    合，上訴人請求確認兩造間僱傭關係存在，並請求被上訴人
    應自93年3月16日起至上訴人復職之日止，按月於每月5日給
    付111,500元及自每月6日起至清償日止，按週年利率5%計算
    之利息，為無理由，自不應准許，原審為上訴人敗訴之判決
    ，並駁回其假執行之聲請，核無不合，上訴意旨指摘原判決
    不當，求予廢棄改判，為無理由，應予駁回。
六、兩造其餘攻擊防禦方法及其他未經援用之證據，經斟酌尚無
    礙於本院前述之認定，無一一論究之必要。
七、據上論結，本件上訴為無理由，判決如主文。
中　　華　　民　　國　　94　　年　　9 　　月　　27　　日
　　　　　　　　　勞工法庭審判長法　官  黃騰耀
　　　　　　　　　　　　　      法　官  李媛媛
　　　　　　　　　　　　　      法　官  許文章
正本係照原本作成。
如不服本判決，應於收受送達後20日內向本院提出上訴書狀，其
未表明上訴理由者，應於提出上訴後20日內向本院補提理由書狀
（均須按他造當事人之人數附繕本）上訴時應提出委任律師或具
有律師資格之人之委任狀；委任有律師資格者，另應附具律師資
格證書及釋明委任人與受任人有民事訴訟法第466條之一第一項
但書或第二項（詳附註）所定關係之釋明文書影本。
中　　華　　民　　國　　94　　年　　9 　　月　　30　　日
　　　　　　　　　　　　　　　　書記官  陳明俐
附註：
民事訴訟法第四百六十六條之一（第一項、第二項）：
對於第二審判決上訴，上訴人應委任律師為訴訟代理人。但上訴
人或其他法定代理人具有律師資格者，不在此限。
上訴人之配偶、三親等內之血親、二親等內之姻親，或上訴人為
法人、中央或地方機關時，其所屬專任人員具有律師資格並經法
院認為適當者，亦得為第三審訴訟代理人。
